【裁判字號】    98,台上,1344
【裁判日期】    980730
【裁判案由】    請求給付補償費
【裁判全文】
最高法院民事判決            九十八年度台上字第一三四四號
上  訴  人  甲○○
法定代理人  丁○○
訴訟代理人  嘉益律師
被 上訴 人  乙○○
                    號
            丙○○
                    號
共      同
訴訟代理人  蔡文斌律師
            李育禹律師
上列當事人間請求給付補償費事件，上訴人對於中華民國九十七
年十一月十一日台灣高等法院台南分院第二審更審判決（九十七
年度上更(二)字第一六號），提起上訴，本院判決如下：
    主  文
上訴駁回。
第三審訴訟費用由上訴人負擔。
    理  由
本件上訴人主張：伊於日據時期購買坐落台南縣麻豆鎮○○○段
二八四地號等如第一審判決附表（下稱附表）所示之土地，信託
登記於被上訴人之祖父黃到及訴外人黃粒、鄭品等人（下稱黃到
等人）名下。黃到於民國十一年二月二十四日死亡，雙方間之信
託關係即告終止，被上訴人為其繼承人，本應繼承返還該信託物
予伊之義務，惟台南縣政府於八十七年間公告徵收如附表所示編
號２、３、４、５、７、８等筆土地（下稱系爭土地），以致被
上訴人原應返還系爭土地予伊之債務陷於給付不能，並共同領取
徵收補償金新台幣（下同）二百六十一萬四千六百三十八元。爰
類推適用民法第二百二十五條第二項之規定及不當得利之法律關
係，求為命被上訴人如數連帶給付，並加付法定遲延利息之判決
（上訴人逾此本息之請求部分，已據其於原審前審為聲明減縮）
。
被上訴人則以：系爭土地係黃到等人向原所有權人公業三合興買
受，並非受上訴人所謂其前身公業三合興之信託而為登記，上訴
人與黃到等人間就系爭土地不可能有信託關係存在。縱認黃到與
上訴人間有信託關係存在，該信託關係於黃到死亡時即告終止，
上訴人之信託物返還請求權亦已罹於十五年之時效而消滅，伊等
自得拒絕給付系爭土地之徵收補償金等語，資為抗辯。
原審以：原登記在黃到等人名下之系爭土地，固為上訴人之前身
即日據時期之公業三合興所有，然按民法第二百二十五條第二項
規定之代償請求權，其立法本旨乃在於債務人給付不能時，使債
權人得向債務人請求讓與其損害賠償請求權或交付其所受領之賠
償物，以替代原債務之標的，保障債權人之利益。準此，即應以
債務人有給付義務為前提，始可能因其給付不能而發生代償請求
權。倘原來之債權已罹於消滅時效期間，債務人本得拒絕給付而
無給付義務，自不可能再有給付不能，而發生代償請求權及其時
效期間重新起算之情事。否則即與時效制度，原期確保交易安全
，維護社會秩序之目的有違。故債權人之請求權如已罹於消滅時
效期間，經債務人為拒絕給付之抗辯時，債務人即無給付義務，
顯不可能再發生因其給付不能，而由債權人行使代償請求權之餘
地。查上訴人與黃到間就系爭土地之信託關係，類推適用民法第
五百五十條規定，已於十一年二月二十四日黃到死亡時終止，上
訴人請求返還該等土地之權利，縱其消滅時效自三十五年台灣光
復後實施土地總登記時起算，至八十七年三月九日台南縣政府公
告徵收系爭土地時，亦已罹於十五年時效而消滅。而被上訴人既
為時效之抗辯，依上說明，上訴人即不得類推適用民法第二百二
十五條第二項規定，請求被上訴人給付共同領取之系爭土地徵收
補償金二百六十一萬四千六百三十八元。又債務人因時效完成而
得拒絕給付，雖因此受有利益，但係法律規定時效制度之結果所
致，不能謂無法律上之原因受利益，是被上訴人因時效完成而保
有系爭土地徵收補償金二百六十一萬四千六百三十八元之利益，
自非無法律上之原因。綜上所述，上訴人類推適用民法第二百二
十五條第二項規定及不當得利之法律關係，請求被上訴人連帶給
付上訴人二百六十一萬四千六百三十八元及其利息，於法無據，
不應准許，為其心證之所由得。並說明兩造其餘攻擊防禦方法無
礙前開判決結果，因而維持第一審就上開部分所為上訴人敗訴之
判決，駁回其上訴，經核於法並無違誤。上訴人主張被上訴人乙
○○於六十一年間向上訴人買受如附表所示編號１土地，縱有以
契約承認債務之意，其時效自斯時起，算至八十七年三月九日台
南縣政府公告徵收系爭土地止，亦已逾十五年，經被上訴人為時
效抗辯後，上訴人仍不得類推適用民法第二百二十五條第二項規
定，請求被上訴人連帶給付系爭土地徵收補償金。上訴論旨，指
摘原判決不當，聲明廢棄，非有理由。
據上論結，本件上訴為無理由。依民事訴訟法第四百八十一條、
第四百四十九條第一項、第七十八條，判決如主文。
中    華    民    國  九十八  年    七    月   三十   日
                      最高法院民事第六庭
                          審判長法官  劉  福  來
                                法官  陳  國  禎
                                法官  吳  麗  女
                                法官  袁  靜  文
                                法官  王  仁  貴
      本件正本證明與原本無異
                                      書  記  官
中    華    民    國  九十八  年    八    月   十一   日
                                                      Q


司法院資訊處製作；財團法人民間司法改革基金會備份。
